【裁判字號】    98,建,78
【裁判日期】    990621
【裁判案由】    給付違約金
【裁判全文】
臺灣板橋地方法院民事判決               98年度建字第78號
原      告  聯倉建設股份有限公司
法定代理人  丁○○
原      告  東暘建設股份有限公司
法定代理人  丙○○
共      同
訴訟代理人  歐龍山律師
被      告  鑫辰建設有限公司
法定代理人  戊○○
訴訟代理人  許朝財律師
複  代理人  甲○○
上列當事人間給付違約金事件，經臺灣桃園地方法院移送前來，
本院於中華民國99年5 月20日言詞辯論終結，判決如下：
    主    文
被告應給付原告新臺幣參佰貳拾壹萬元，及自民國九十八年七月
十一日起至清償日止，按年息百分之五計算之利息。
原告其餘之訴駁回。
訴訟費用由被告負擔三分之二，餘由原告負擔。
本判決第一項，於原告以新臺幣壹佰零柒萬為被告供擔保後，得
假執行；惟被告於執行程序前，以新臺幣參佰貳拾壹萬元為原告
供擔保者，則得免為假執行。
原告其餘假執行之聲請駁回。
    事實及理由
壹、程序方面：
一、按訴狀送達後，原告不得將原訴變更或追加他訴，但擴張或
    減縮應受判決事項之聲明者，不在此限，民事訴訟法第255
    條第1 項第3 款定有明文。查原告原起訴請求被告應給付原
    告自民國97年5 月30日算至98年1 月13日止，共計228 日，
    依兩造所簽立之工程承攬契約書第13條約定，每逾期一日，
    應給付原告按照合約承攬工程總價千分之1 計算之違約金，
    而本件承攬契約所約定之工程承攬總價為新臺幣（下同）5,
    000 萬元，則被告即應給付原告違約金1,140 萬元。嗣於99
    年5 月20日當庭言詞減縮聲明為請求被告應給付原告自97年
    5 月30日算至97年12月30日止，共計207 日共1,070 萬元之
    違約金，及自起訴狀繕本送達之翌日起至清償日止，按年息
    5 ％計算之法定遲延利息（見本院卷第208 頁），參酌上開
    說明，原告此單純減縮訴之聲明，應予准許。
二、原告聯倉建設股份有限公司（以下簡稱聯倉公司）之法定代
    理人即公司董事長原係于家平，後於98年6 月23日變更為丁○○，然原告聯倉公司於98年6 月29日起訴仍以于家平為公
    司法定代理人，自屬法定代理權有欠缺，惟嗣後經原告書面
    補正以丁○○為本件起訴原告聯倉公司之法定代理人，有原
    告98年10月27日提出之民事補正暨承受訴訟狀、聯倉公司變
    更登記表在卷可稽（見本院卷第29-32 頁），核與民事訴訟
    法第48、49條規定相符，先予敘明。
三、另共同原告東晹建設股份有限公司（以下簡稱東晹公司）之
    法定代理人即公司董事長原為李訓平，嗣於本院審理期間之
    98年7月2日變更為丙○○，原法定代理人李訓平之代理權已
    消滅，並經原告法定代理人丙○○向本院聲明承受訴訟在案
    ，有原告98年10月27日提出之民事補正暨承受訴訟狀、東晹
    公司變更登記表在卷可查（見本院卷第29-31 頁及第34-35
    頁），核與民事訴訟法第170 條、第175 條承受訴訟之規定
    相符，併此敘明。
四、按原告之訴，有原告或被告無訴訟能力，未由法定代理人合
    法代理之情形者，法院應以裁定駁回之，但其情形可以補正
    者，審判長應定期間先命補正，民事訴訟法第249條第1項但
    書第4款定有明文。本件關於被告抗辯原告聯倉公司及東暘
    公司分別以丁○○、丙○○為法定代理人提起本件訴訟，其
    起訴不合法。蓋因兩公司實際上為證人乙○○所成立，實際
    負責人應為乙○○，丁○○、丙○○僅為人頭並無合法代理
    原告提起本件訴訟之權利一節。經查，原告聯倉公司及東暘
    公司於主管機關所為公司登記之代表公司負責人分別為丁○○、丙○○，此有上開聯倉公司及東暘公司之變更登記表影
    本在卷可參（見本院卷第32-35 頁）。而乙○○亦於99年4
    月26日到庭證稱其僅為合夥人之一，並非實際負責人，有該
    次言詞辯論筆錄在卷可稽（見本院卷第189 頁）。況且，原
    告聯倉公司及東暘公司縱如被告所稱系乙○○所成立，惟實
    際出資者與公司負責人不同並非法所不許，且本件亦非關於
    原告聯倉公司及東暘公司內部關係之爭議，自應以公司登記
    之負責人為當事人之法定代理人，故本件被告辯稱原告對其
    起訴不合法，自有未當。
貳、實體方面：
一、原告主張：
  (一)兩造於96年9 月20日簽訂工程承攬契約，由被告承攬原告計
    劃興建於坐落桃園縣龜山鄉○○段193 地號上之12棟房屋之
    建築工程，承攬之範圍包含房屋所有結構、建築、外牆、內
    部裝修、磁磚、鋁門窗、消防、水電、停車空間、社區道路
    等，承攬工程總價（即承攬報酬）總共5,000 萬元。並約定
    全部工程之完工期限，不論晴雨限於96年10月1 日開始至97
    年5 月30日完工。被告倘不依約定期間內完工，每逾一日須
    給付原告按承攬工程總價千分之1 計算之違約金。
  (二)依兩造之約定，被告應於97年5 月30日將全部工程完工，詎
    被告因拖欠下游包商工程款未付，導致工作停頓，逾期仍未
    完工，原告曾於97年10月23日以中壢16支郵局第347 號存證
    信函通知被告，表示工程期限已於97年5 月30日屆期，原告
    迭次通知被告履行契約，被告因積欠包商款項未能處理，請
    求被告儘速履約完工，但被告仍未能完工。原告遂於98年1
    月13日以桃園成功路第255 號存證信函向被告表示終止契約
    。是因被告工程停頓，逾完工期限甚久仍未能將所所承攬之
    工作完工，原告只得另委請包商繼續施工並支付工程款。
  (三)被告承攬上揭房屋建築工作，依工程承攬契約書約定應於97
    年5 月30日將全部工程完工，但迄至98年1 月13日仍未完工
    ，是自97年5 月30日算至97年12月30日止，共逾期214 日，
    依工程承攬契約書第13條約定，每逾期1 日，應給付原告按
    照合約承攬工程總價千分之1 計算之懲罰性違約金，本件承
    攬契約所約定之工程承攬總價為5,000 萬元，則被告即應給
    付原告違約金1 萬元（計算方法：50,000,000元×1/000 ×
    214 ＝10,700,000元）。為此，原告爰兩造所簽訂之工程承
    攬契約被告逾期完工應給付違約金之約定，請求被告履行契
    約給付違約金等語。並聲明如前揭減縮聲明所示；願供擔保
    請准宣告假執行。
二、被告則以：
  (一)按營造工程皆須按圖施工，兩所簽訂「工程承攬契約書」第
    一條明訂「工程名稱：聯倉建設龜山鄉○○段193地號住宅
    興建工程（壹拾貳戶，如建照影本）」、第三條明訂「工程
    範圍：興建完成本契約第一條工程所有結構」，足見兩造之
    工程範圍係以建照為準。兩造上開契約第十七條附註事項約
    定「一本工程契約成立時，甲方同意將本案所有房屋委由乙
    方銷售，其銷售期間至請領使用執照完成為止。二銷售價格
    如下列附表，其廣告及銷售中心案各由乙方負責處理。（乙
    方向客戶收自備款、不得高於二成，至交屋貸款為止）三本
    案銷售佣金為總銷售金額之百分之五，按戶請款。四乙方承
    諾本案至使用執照申請完成，如尚有房屋未出售時，乙方按
    銷售價之九折全數向甲方購買。（扣除原有銀行貸款、扣除
    已收出售戶之客戶自備款，現金一次支付給甲方）五乙方代
    甲方出售房屋在使用執照核下時，雙方結算，如有未出售戶
    ，甲方不付佣金給乙方。六乙方之承攬營造廠因簽約時未定
    ，乙方同意於開工前，甲乙雙方再至律師見證處，在行補簽
    於甲乙雙方契約內，並履行此契約內一切條文」，足見兩造
    所簽訂之契約除工程承攬外尚有代銷及買賣之法律關係，為
    一混合型契約，
  (二)是以，該第三條約定「從空地開工至交屋給客戶止」部分，
    應屬代銷之範圍，不屬完工期限（8 個月）之範圍，況兩造
    約定「銷售期間至請領使用執照完成為止」、「本案至使用
    執照申請完成，如尚有房屋未出售時，乙方按銷售價之九折
    全數向甲方購買」、「乙方代甲方出售房屋在使用執照核下
    時，雙方結算，如有未出售戶，甲方不付佣金給乙方」等，
    則完工期限應係以使用執照核下之時點為準。而本案監造人
    黃盈通建築師97年7 月1 日所提工程完竣報告書稱「並經本
    人確認，現場按設計圖說施工完竣，特立此書」，且主管機
    關桃園縣政府亦函稱「經派員抽驗結果與原核定工程圖樣相
    符，准發給使用執照」，故被告之工程已依約完成。
  (三)再者，系爭工程申請核准之開工日期為96年11月22日，而被
    告已於97年7 月1 日完工，並未逾８個月之完工期限。又系
    爭違約金條款應為損害賠償預定性質之違約金，而非懲罰性
    違約金，若果法院認被告確有逾期完工之情事，本案原告所
    請求違約金金額，亦顯然過高，請求法院減至相當之數額等
    語置辯，並聲明駁回原告之訴；如受不利益之判決，願供擔
    保請准宣告假執行。
三、兩造不爭執之事實
  (一)兩造於96年9 月20日簽訂工程承攬契約，由被告承攬原告計
    劃興建於坐落桃園縣龜山鄉○○段193 地號上之12棟房屋之
    建築工程，承攬之範圍包含房屋所有結構、建築、外牆、內
    部裝修、磁磚、鋁門窗、消防、水電、停車空間、社區道路
    等，承攬工程總價總共5,000 萬元。全部工程完工期限，不
    論晴雨限於96年10月1 日開始至97年5 月30日完工（8 個月
    ）。被告倘不依約定期間內完工，每逾1 日須給付原告按承
    攬工程總價千分之1 計算之違約金（見臺灣桃園地方法院98
    年度重訴字第245 號卷宗）。
  (二)兩造業於97年11月11日在萬峰法律事務所簽訂協議書，該協
    議書第6 條約定「甲方同意過戶7 戶房屋給乙方指定人（過
    戶房屋為B2.B3.B5.C1.C2.C3.C5）」、第7 條約定「…重申
    不做個別戶過戶之貸款一次須做7 戶，7 戶統一由銀行或乙
    方指定民間墊款貸款，一次資金到位設定好始過戶」、第8
    條約定「前述所有過戶之時間最後期限為97年12月30日止計
    35個日曆天，超過97年12月30日乙方仍未一次完成7 戶之貸
    款過戶，則放棄再購之權利」、第9 條約定「如乙方依本協
    議書完成，甲方即拋棄原合約書約定之違約罰則權利；如乙
    方未依本協議書履行，甲方有權依原合約書之違約條款向乙
    方主張權利」等情，嗣經被告於97年11月25日以存證信函寄
    予原告聯倉公司表示解除97年11月11日所立之協議書。兩造
    並同意該協議書之效力已經兩造合意合法終止，有本案99年
    4 月26日言詞辯論筆錄1 份可參（分別見本院卷第47及189
    頁）。
  (三)原告曾於97年10月23日以中壢16支郵局第347 號存證信函通
    知被告，表示工程期限已於97年5 月30日屆期，原告並於98
    年1 月13日以桃園成功路第255 號存證信函向被告表示終止
    契約，並有上開存證信函足憑（見臺灣桃園地方法院98年度
    重訴字第245 號卷宗）。
四、原告主張被告違約應給付違約金，然為被告所否認，並以前
    詞置辯，是以本件爭點厥為：(一)被告有無遲延完工之違約行
    為？(二)系爭契約所約定之違約金，係屬於懲罰性或損害賠償
    總額預定性質之違約金？若果被告若有前述遲延行為，應否
    負給付違約金之責任及請求予以酌減？茲分述如下：
  (一)被告有遲延完工之違約行為部分。
  1.系爭工程之約定完工期限為何？
    原告主張依據系爭合約，系爭工程之履約期限約定為不論晴
    雨限於96年10月1 日開始至97年5 月30日完工，自應以97年
    5 月30日為完工期限；被告辯稱核准之開工日期為96年11月
    22日，而被告已於97年7 月1 日完工，並未逾８個月之完工
    期限。經查，兩造於96年9 月20日簽訂之承攬契約第7 條，
    所約定之工程期限明確約定為97年5 月30日止，有上開契約
    書影本一份在卷可參。至本件工程雖係於96年11月22日向桃
    園縣政府申報開工，然此僅為兩造是否違反行政法規之問題
    ，兩造所約定之工程期限之開始，既定係有明確之開工日及
    完工日，依兩造契約之本旨，自不應被告所稱改以向桃園縣
    政府申報開工之日起算8 個月之工作時間定其應完工之日。
    是以，參酌上開說明，原告主張系爭工程約定完工日期為97
    年5 月30日，應屬可採。
  2.被告是否逾期未完工？
    原告主張系爭工程並未完工，使用執照之取得並非二造契約
    所指之完工等語。被告辯稱兩造契約第17條附註項1 約定，
    原告同意將所建之房屋委由被告銷售，其銷售期間至請領使
    用執照完成為止，可知完工應係以使用執照核下之時點為準
    。本件工程已於97年7 月1 日依約完成，且已經主管機關桃
    園縣政府准發給使用執照，至於原告要求其他之施作均應追
    加工程款並增加工程期限等語。經查：
  (1)依據系爭工程承攬契約書第3 條約定，被告所承攬原告之工
    作，係包含該12棟房屋所有之結構、建築、外牆、內部維修
    、磁磚、鋁門窗、消防、水電、停車空間、社區道路、公共
    設施等之統包工程，均由被告負責，並無以所興建之建物取
    得使用執照，被告之給付義務及以完成之約款，是被告辯稱
    取得使用執照即為竣工日，並不可採。至於被告所舉契約第
    17條附註項1 約定，係針對兩造於承攬契約外，附帶之委託
    銷售及買賣契約。而與被告依承攬契約所承攬興建房屋之履
    行內容無涉。兩造契約第3 條既業已明白約定被告承攬工作
    之範圍，自應以契約之內容為準。是建物取得使用執照時，
    既仍有諸多工程尚未完工，則被告稱伊已完工，殊無足取。
  (2)況且，兩造於97年11月11日所立協議書上，被告亦承認未依
    契約於指定日期內完成施工，同意被告仍有未完成施工部分
    ：1.送水、送電。2.廚具、衛浴、扶手、地磚、燈具、全部
    油漆、及A1戶未元成部分、天花板、各戶門房間門、電信管
    線等。由上可見，被告辯稱97年7 月1 日取得使用執照之日
    ，為契約所約定完工期限，伊已依約完工，已有疑問。依上
    開說明，被告所辯均不足採，被告確有逾期竣工情事，且被
    告亦未能證明其就給付之遲延有何不可歸責之事由，自應自
    完工期限（97年5 月30日）屆滿時起當然負給付遲延責任。
    原告主張逾期日數為自97年5 月30日算至97年12月30日止，
    共請求逾期214 日之違約金，亦屬可採。
  (二)系爭契約所約定之違約金，屬於遲延損害賠償預定性質之違
    約金。
  1.按違約金有賠償性違約金及懲罰性違約金，其效力各自不同
    。前者以違約金作為債務不履行所生損害之賠償總額。後者
    以強制債務之履行為目的，確保債權效力所定之強制罰，於
    債務不履行時，債權人除得請求支付違約金外，並得請求履
    行債務，或不履行之損害賠償。當事人約定之違約金究屬何
    者，應依當事人之意思定之。如無從依當事人之意思認定違
    約金之種類，視為因不履行而生損害之賠償總額。又其約定
    如債務人不於適當時期或不依適當方法履行債務時，即須支
    付違約金者，債權人除得請求履行債務外，違約金視為因不
    於適當時期或不依適當方法履行債務所生損害之賠償總額。
    民法第250 條第2 項定有明文。
  2.又按兩者之差別在於，損害賠償預定性質之違約金，目的在
    因債權人於債務不履行而得請求損害賠償時，必須證明損害
    之發生及損害額之多寡，為避免此舉證之困難，始預先以此
    違約金約定之方式，就債務不履行時債務人所應賠償數額予
    以特約，因之，如屬於懲罰性違約金者，於債務人履行遲延
    時，債權人除請求違約金外，固得依民法第233 條等規定請
    求給付遲延利息及賠償其他損害。但如為損害賠償約定之性
    質，則應視為就因遲延所生之損害依契約預定其賠償，債權
    人應僅能就此預定賠償額之違約金與損害賠償，二者擇一行
    使（參見最高法院86年台上字第3397號、86年台上字第2165
    號民事判決意旨）。末按損害賠償預定性質之違約金，其主
    契約雖因債務不履行而解除或終止，違約金請求權不因之而
    消滅，債權人僅得就此違約金請求權或民法第260 條之損害
    賠償請求權擇一行使，惟並不能二者皆請求，於終止契約時
    ，民法第263 條準用民法第260 條規定，解釋上亦同，是本
    件工程契約雖業經終止，然不影響違約金之效力。
  3.經查：詳閱系爭工程承攬契約書第13條已載明：「乙方不依
    規定期間內完工時，每逾一日償付甲方違約金，按照合約總
    價千分之一計算」等字樣以觀，係約定如債務人不於適當時
    期或履行債務時，即須支付違約金。而並未明定為懲罰性違
    約金。至原告雖以該約款有「…除逾期違約金之外，甲方如
    有其他損失，並得另行請求」之約定，主張其性質上為懲罰
    性違約金，惟此為被告所否認，原告自應就兩造間有懲罰性
    違約金約定之事實負舉證之責。且上開約款所稱「如有其他
    損失，並得請求」，所稱之其他損失是否包括請求遲延利息
    及賠償其他因遲延所生之損害，亦或僅指不完全給付或給付
    不能等損害賠償，尚非無疑。難認兩造締約時有以之為懲罰
    性違約金之合意，而原告又無從舉證以實其說，依民法第25
    0 條第2 項規定，應認為係遲延損害賠償總額預定性質之違
    約金，視為就因遲延所生之損害，業已依契約預定其賠償，
    不得更請求遲延利息賠償損害。
  (三)本件兩造約定之違約金過高，顯失公平而應予酌減。
  1.按當事人約定契約不履行之違約金過高者，法院得依民法第
    252 條以職權減至相當之數額，至是否相當，應依一般客觀
    事實、社會經濟狀況及當事人所受損害情形，以為酌定標準
    ，而債務已為一部履行者，亦得比照債權人所受利益減少其
    數額，最高法院86年度台上字第1620號裁判要旨、49年台上
    字第807 號判例著有判例意旨可資參照。
  2.被告辯稱如本院認原告上開違約金之請求有理由，然本件工
    程既已大致完工，原告請求之違約金實屬過高，請求酌減等
    語，惟原告主張因被告資金延誤工程，原告只得另行延請廠
    商施工，始能完成工作。關於原告所延請之包商施工，就施
    工工作種類、廠商名稱、負責人、住所如附卷之「龜山工地
    修繕廠商明細表(一)」所示。又原告所延請之廠商施作之工作
    種類，原告支付工程款金額及付款時間及證據，如附件「龜
    山工地修繕費用明細表(二)」所示，總計原告業已支付金額達
    13,552,045元，是以原告主張之違約金並無過高之情。
  3.本院審酌兩造97年11月11日之協議書，訂明乙方未完工之部
    分預估共600 萬元，且經向桃園縣政府函調系爭建物使用執
    照資料，足見被告大部份工程業已完工。至於原告主張該協
    議書所載未完工部分僅為預估性質，且被告遲延導致原告另
    需自己完成剩餘工程，另支付廠商工程款已達13,552,045元
    等情，然為被告所否認，且辯稱原告提出的施工很多無法證
    明係合約的工程。是以，原告自應就此有利於己之事實，負
    舉證之責，然原告迄今亦未能明確提出事證據以證明與遲延
    損害賠償有關。
  4.本院審酌由原告提出龜山工地修繕費用明細表(二)項次(1)至項
    次(2)，計價期間均係在原告終止與被告間本件承攬契約之98
    年1 月13日之前，原告所提之工程項目及金額是否均係因被
    告原應負擔之給付內容，已非無疑。況且，本件違約金性質
    上為遲延損害預定性質之違約金，已如上述，則原告所稱另
    行雇工施作所生的損害，係因被告不履行而生之損害，而與
    兩造間違約金約定係針對因遲延所生之損害有別，自不得作
    為本件違約金是否酌減之依據，原告就此亦未提出其他明確
    事證供本院審酌，自不能以原告所主張之上開明細，作為否
    准酌減違約金之依據。
  5.末者，系爭工程合約關於逾期完工約定之賠償為每逾1 日應
    賠償工程總價千分之1 之罰金，合約書所載工程總價為5,00
    0 萬元，本件原告主張賠償之金額為1,070 萬元，超過工程
    總價二成，本院審酌系爭承攬契約被告須預支全部營建經費
    之性質、被告對於整體工程延宕之程度及完工比例等一切情
    狀，認原告猶按日以工程總價千分之1 計違約金，尚屬過高
    ，應予核減按日以工程總價萬分之三計算，庶符公允，經此
    核減，原告主張被告逾期之214 天，得請求之違約金為3,21
    0, 000元（計算式：50,000,000×3/10000 ×214 ＝3,210,
    000 元）逾此範圍，則不足取。
五、綜上所述，原告依系爭承攬契約中關於違約金約定條款之法
    律關係，請求被告給付3,210,000 元之違約金，及自起訴狀
    繕本送達翌日即98年7 月11日起至清償日止，按約定利率5%
    計算之遲延利息，為有理由，超過部分，則屬無據，不應准
    許，應予駁回。
六、兩造其餘之攻擊或防禦方法及未經援用之證據，經本院斟酌
    後，認為均不足以影響本判決之結果，自無逐一詳予論駁之
    必要，併此敘明。
七、關於原告勝訴部分，兩造均陳明願供擔保，請准或免為宣告
    假執行，核無不合，茲酌定相當之擔保金額，予以准許，並
    諭知如主文第4 項所示。至於原告敗訴部分，其假執行之聲
    請業已失所附麗，應予駁回。
八、訴訟費用負擔之依據：民事訴訟法第79條、第85第2項。
中    華    民    國    99    年    6     月    21    日
                  民事第二庭    法  官  吳振富
以上正本係照原本作成
如對本判決上訴，須於判決送達後20日內向本院提出上訴狀
中    華    民    國    99    年    6     月    21    日
                                書記官  李宏明

司法院資訊處製作；財團法人民間司法改革基金會備份。
